最高法院刑事判決　　　　　　九十六年度台上字第二四一四號
上　訴　人　甲○○
選任辯護人　林國泰律師
上列上訴人因違反貪污治罪條例案件，不服台灣高等法院花蓮分
院中華民國九十六年二月十六日第二審判決（九十五年度上訴字
第二八六號，起訴案號：台灣花蓮地方法院檢察署九十年度偵字
第三０四三號），提起上訴，本院判決如下：
    主  文
原判決撤銷，發回台灣高等法院花蓮分院。
    理  由
本件原判決認定：上訴人甲○○於民國八十七年間擔任花蓮縣瑞
穗鄉公所建設科技士，為依法令執行職務之公務員，並負責主辦
花蓮縣瑞穗鄉聯絡鶴岡橋至瑞良村之二號道路興建工程行政審查
等相關職務；而該工程由承隆營造股份有限公司，以新台幣一千
三百四十八萬元承攬後，交由朱火田（業經第一審判決無罪確定
）負責實際施作，於八十七年三月六日開工，至八十七年五月間
某日，朱火田發覺施工路線約八百公尺處設有水利界樁（即表示
該處為水利法線內之行水區域），並告知上訴人。詎上訴人明知
該二號道路預定興建路線於起始點算起三百九十公尺以下，均位
於行水區內，竟未與台灣省水利署第九河川局（下稱第九河川局
）等相關單位會勘，並確認侵入行水區之範圍，即於八十七年六
月二日，在該鄉公所建設課辦公室內，於所執掌之簽呈公文書中
不實記載：「為本所辦理二號道路0k＋600至0k＋1,250段，經與
省水利局會勘，計列預定興建位置在河川法線之內，以現有水利
法不得興建，擬就施設部分按圖施工，無法施設部分，就地決算
扣除，並文函承包商限期完工報所，及到縣府備查」，並轉呈當
時甫任職之瑞穗鄉鄉長賴義家而行使之；而賴義家查知該工程施
工前並未妥慎測界，並照會相關權責單位後，乃批示併同施工中
之疑慮，報請花蓮縣政府核示，嗣經輾轉協商後，賴義家始同意
就該二號道路六百公尺以下之預定施作路線，辦理變更設計，並
以鄉公所名義，函請花蓮縣政府同意變更設計決算，足以生損害
於瑞穗鄉○○○○道路施作狀況及公文書之正確性等情。因而維
持第一審論處上訴人行使公務員明知不實之事項，而登載於職務
上所掌之公文書，足以生損害於公眾罪刑（處有期徒刑一年二月
）之判決，駁回上訴人在第二審之上訴；固非無見。
惟查：（一）有罪判決書所記載之犯罪事實，為論罪科刑適用法
律之基礎，故凡於適用法律有關之重要事項，必須詳加認定，明
確記載，然後於理由內敘明犯罪事實所憑之證據及認定之理由，
始足為適用法律之依據。若事實未有此記載，而理由加以說明，
為理由失其依據。如事實有此記載，理由未予說明，則為理由不
備，按諸刑事訴訟法第三百七十九條第十四款規定，其判決當然
為違背法令。上引原判決事實認定，如若無誤，原判決似以：朱
火田於八十七年五月間，發覺該二號道路施工路線約八百公尺處
設有水利界樁（即表示該處為水利法線內之行水區域），並告知
上訴人等事實，作為認定：上訴人「明知」該二號道路預定興建
路線於起始點算起三百九十公尺以下，均位於行水區內之依據。
惟於理由內，未說明為前揭不利於上訴人認定所憑之證據及其
理由，自屬理由不備。（二）刑法第二百十三條公務員登載不實
公文書罪，以公務員明知為不實之事項，而登載於職務上所掌之
公文書，足以生損害於公眾或他人為其犯罪構成要件；其所謂明
知，係指直接故意而言，亦即行為人對於構成犯罪之事實，明知
並有意使其發生之情形，始克當之；若為間接故意或過失，則均
難以該罪名相繩。原判決援引上訴人於第一審供稱：「我有到現
場看到水利基樁位於八百公尺附近，所以認為只要在六百公尺附
近辦理變更設計就可以了」，於理由內說明：「可知二號道路自
六百公尺以下侵入水利線之結論，係上訴人未經查證，即依憑自
己主觀之認定」（見原判決正本第五頁第十四行至第十七行）；
如若無誤，則上訴人於主觀上既認定前揭二號道路自六百公尺以
下，始侵入水利法線內之行水區，從而其於職務上所掌之簽呈公
文書內登載：「為本所辦理二號道路0k＋600至0k＋1,250段，…
…計列預定興建位置在河川法線之內，以現有水利法不得興建」
等字樣部分，是否有明知為不實仍予登載之直接故意﹖即待研求
。（三）「被告以外之人於審判外之言詞或書面陳述，除法律有
規定者外，不得做為證據」，為刑事訴訟法第一百五十九條第一
項所明定。依原判決理由說明，係依憑證人即第九河川局工程員
毛雲宣於法務部調查局花蓮縣調查站（下稱花蓮縣調查站）之證
述，為不利於上訴人之認定（見原判決正本第五頁第二一行至第
二四行）；惟上訴人之原審選任辯護人林國泰律師，於原審準備
程序已明白主張：「毛雲宣（筆錄誤載為『萱』）在調查局之證
詞，是審判外的陳述，認為沒有證據能力」（見原審卷第四二頁
）；則原判決未說明毛雲宣於花蓮縣調查站之供述，何以有證據
能力，即逕採納作為判決之基礎，自屬於法有違。以上，或係上
訴意旨所指摘，或屬本院得依職權調查之事項，應認原判決有撤
銷發回更審之原因。又原判決敘明不另為無罪諭知部分，檢察官
起訴書認與上開發回部分，有裁判上一罪關係，基於審判不可分
原則，應併予發回。
據上論結，應依刑事訴訟法第三百九十七條、第四百零一條，判
決如主文。
中　　華　　民　　國　九十六　年　　五　　月　　三　　日
                      最高法院刑事第十一庭
                          審判長法官  林　永　茂
                                法官  洪　文　章
                                法官  蘇　振　堂
                                法官  蕭　仰　歸
                                法官  何　菁　莪
      本件正本證明與原本無異
                                      書  記  官
中　　華　　民　　國　九十六　年　　五　　月　　九　　日
                                                      Ｅ
